臺灣臺南地方法院刑事判決
111年度訴字第729號
公  訴  人  臺灣臺南地方檢察署檢察官
被      告  謝昌盛



選任辯護人  何建宏律師
            郭晏甫律師
上列被告因違反水土保持法案件，經檢察官提起公訴（110年度
偵字第15039號），被告於準備程序中就犯罪事實為有罪之陳述
，本院經合議庭評議後由受命法官獨任以簡式審判程序進行審判
，判決如下：
    主  文
謝昌盛犯水土保持法第三十二條第四項之非法占用致水土流失未
遂罪，處有期徒刑陸月，如易科罰金，以新臺幣壹仟元折算壹日
。
未扣案犯罪所得新臺幣肆仟貳佰零參元沒收，於全部或一部不能
沒收或不宜執行沒收時，追徵其價額。
如附表所示之物沒收。
    事實及理由
一、被告謝昌盛所犯係死刑、無期徒刑、最輕本刑為3年以上有
    期徒刑以外之罪，其於準備程序中就前揭被訴事實為有罪之
    陳述，經法官告知簡式審判程序之旨，並聽取其與公訴人之
    意見後，本院合議庭評議後裁定由受命法官獨任進行簡式審
    判程序，合先敘明。
二、本件犯罪事實及證據，除於證據部分補充「被告謝昌盛於本
    院準備程序之自白」外，餘均引用附件檢察官起訴書之記載
    。
三、核被告謝昌盛所為，係犯水土保持法第32條第4項、第1項之
    非法占用致水土流失未遂罪。被告謝昌盛利用不知情之工人
    遂行其前揭犯行，為間接正犯。雖被告已為上開犯行，惟尚
    未發生水土流失之結果，為未遂犯，爰依刑法第25條第2項
    規定，按既遂犯之刑減輕。爰審酌被告未經主管機關許可，
    擅自在公有山坡地設置圍牆、棚架、庭院鋪設草坪及種植景
    觀作物、鋪設水泥地面、修建擋土牆，致生水土流失及環境
    危害之風險，應予非難，惟念及其坦承犯行，且除擋土牆尚
    未回復原狀以外，其他部分之工作物都已經回復原狀(見本
    院與財政部國有財產署南區分署台南辦事處公務電話紀錄，
    本院卷第97頁)，堪認尚有悔意；參酌其行為之動機、犯罪
    情節、對山坡地水土資源保育影響、本次非法墾殖及占用前
    揭土地之面積、審理時自陳之學識、經歷、家庭生活及經濟
    狀況，暨相關量刑意見等一切情狀，量處如主文所示之刑，
    並諭知易科罰金之折算標準。
四、沒收：
　(一)按犯本條之罪者，其墾殖物、工作物、施工材料及所使用
      之機具，不問屬於犯罪行為人與否，沒收之，水土保持法
      第32條第5項定有明文，其屬刑法第38條之特別規定，從
      而，本案如有水土保持法第32條規定應予宣告沒收之情形
      ，自應優先適用水土保持法第32條第5項規定，並於未有
      特別規定時，或係其餘沒收事項，再回歸適用刑法沒收之
      相關規定。
　(二)被告謝昌盛於本院審理時供稱：除擋土牆之外其餘之棚架
      、圍牆、庭院鋪設草坪及種植景觀作物、水泥地面等物，
      均已拆除回復原狀，而經本院向財政部國有財產署南區分
      署台南辦事處【以下簡稱財產署】詢問的結果，亦據回覆
      表示已於111年10月18日勘查現場，確實除擋土牆沒有回
      復以外，其他都已回復原狀(見本院公務電話紀錄，本院
      卷第97頁)。因此，如附表所示本案尚未拆除之擋土牆應
      依水土保持法第32條第5項之規定沒收，其餘物品既已拆
      除，即無沒收之客體存在，本院無再為沒收諭知之必要。
　(三)被告謝昌盛無正當權源，擅自占用本案1131-2、1133-1、
      1134地號土地【以下簡稱本案三筆土地】，其占用所獲得
      之利益，即相當於租金之不當得利，以此計算其犯罪所得
      ，予以沒收。而據財產署表示，被告占用本案三筆土地期
      間所獲得之不當得利，均已追繳補償金，其中1131-2之補
      償金繳納至111年6月、1133-1和1134地號土地之補償金繳
      納至110年8月，而1131-2地號土地補償金為每個月新台幣
      (下同)48元；1133-1地號土地補償金於110年12月以前為
      每個月187元，111年1月以後為每個月198元；1134地號土
      地補償金於110年12月以前為每個月92元，111年1月以後
      為每個月97元，則採取最有利於被告之認定，計算被告占
      用應負相當於租金的利益自110年8月至111年9月份止，總
      共4203元(計算式：48X9【1131-2地號111年7月至同年9月
      】+187X4【1133-1地號110年9月至12月】+198X9【133-1
      地號111年1月至9月】+92X4【134地號110年9月至12月】+
      97X9【1134地號111年1月至9月】，為被告本案犯罪所得
      ，未據扣案，是被告上開犯罪所得4203元自應依刑法第38
      條之1第1項前段、第3項規定，宣告沒收，於全部或一部
      不能沒收或不宜執行沒收時，追徵其價額。
據上論斷，應依刑事訴訟法第273條之1第1項、第299條第1項前
段，判決如主文。　　　
本案經檢察官張佳蓉提起公訴，檢察官白覲毓到庭執行職務。
中　　華　　民　　國　　111 　年　　11　　月　　30　　日
  　　　　　　　刑事第十二庭    法　官　莊玉熙
以上正本證明與原本無異。
如不服本判決應於收受本判決後20日內向本院提出上訴書狀，並
應敘述具體理由。其未敘述上訴理由者，應於上訴期間屆滿後20
日內向本院補提理由書狀（均須按他造當事人之人數附繕本）「
切勿逕送上級法院」。 
　　　　　　　　　　　　　　　　書記官　陳昱潔
中　　華　　民　　國　　111 　年　　12　　月　　2 　　日
附錄法條：

水土保持法第32條
在公有或私人山坡地或國、公有林區或他人私有林區內未經同意
擅自墾殖、占用或從事第8條第1項第2款至第5款之開發、經營或
使用，致生水土流失或毀損水土保持之處理與維護設施者，處六
個月以上5年以下有期徒刑，得併科新台幣60萬元以下罰金。但
其情節輕微，顯可憫恕者，得減輕或免除其刑。
前項情形致釀成災害者，加重其刑至二分之一；因而致人於死者
，處5年以上12年以下有期徒刑，得併科新台幣1百萬元以下罰金
；致重傷者，處3年以上10年以下有期徒刑，得併科新台幣80萬
元以下罰金。
因過失犯第1項之罪致釀成災害者，處1年以下有期徒刑，得併科
新臺幣60萬元以下罰金。
第1項未遂犯罰之。
犯本條之罰者，其墾殖物、工作物、施工材料及所使用之機具沒
收之。

附表：圍牆所示位置尚未拆除之擋土牆沒收。

　　　
附件：
　　臺灣臺南地方檢察署檢察官起訴書
                                    110年度偵字第15039號
　　被　　　告　謝昌盛　男　52歲（民國00年0月00日生）
　　　　　　　　　　　　住○○市○○區○○○路000號2樓之
　　　　　　　　　　　　　6
　　　　　　　　　　　　居臺南市○○區○○○00號
　　　　　　　　　　　　國民身分證統一編號：Z000000000號
上列被告因違反水土保持法案件，已經偵查終結，認應提起公訴
，茲將犯罪事實及證據並所犯法條分敘如下：
　　　　犯罪事實
一、謝昌盛明知坐落臺南市新化區頂山腳段（下稱頂山腳段）11
    31-2、1133-1（未承租部分）、1134地號土地為國有土地，
    為財政部國有財產署所管理，且均經行政院農業委員會列為
    山坡地保育區，屬水土保持法及山坡地保育利用條例所稱之
    山坡地，未經管理機關同意，不得擅自占有、使用，且未擬具
    水土保持計畫送請主管機關核定，不得擅自墾殖、占用或從
    事水土保持法第8條第1項第2款至第5款之開發、經營或使用
    ，竟基於違反水土保持法之犯意，於民國108年間不詳時間
    ，僱用真實年籍不詳之工人，於上開地點設置圍牆、棚架、
    庭院（鋪設草皮、種植景觀作物）、鋪設水泥地面，並修建
    擋土牆，以此方式為非法墾殖、占用，並占用頂山腳段1131
    -2地號土地面積達22平方公尺、頂山腳段1133-1地號土地（
    未承租部分）面積達264平方公尺、頂山腳段1134地號土地
    面積達130平方公尺，惟尚未致生水土流失之結果。嗣經財
    政部國有財產署南區分署臺南辦事處派員至現場勘查，始悉
    上情。
二、案經財政部國有財產署南區分署訴由內政部警政署保安警察
    第七總隊第七大隊報告偵辦。
　　　　證據並所犯法條
一、證據清單及待證事實：
編號 證據名稱 待證事實 1 被告謝昌盛於警詢及偵查中之供述。 坦承於頂山腳段1131-2、1133-1（未承租部分）、1134地號土地興建上開地上物而為使用，且知悉上開土地並非其向告訴人財政部國有財產署南區分署承租範圍。 2 告訴代理人曾友和於警詢中之指訴。 證明全部犯罪事實。 3 財政部國有財產署南區分署臺南辦事處台財產南南三字第11032007160、11032017060號函各1份、土地勘查表（勘查後）、國有土地勘（清）查表-使用現況略圖、土地勘清查表-照片圖、土地產籍表（未處理）各2份、保安警察第七總第七大隊勘查紀錄1份、現場照片8張、航照圖9張。 證明被告於頂山腳段1131-2、1133-1（未承租部分）、1134地號土地為墾殖、使用，惟未致生水土流失結果之事實。 4 土地建物查詢資料3份、臺南市新化區地籍圖查詢資料1份、臺南市山坡地資訊查詢系統3份。 證明頂山腳段1131-2、1133-1、1134地號土地為國有土地，由告訴人所管理，且屬公告之山坡地範圍之事實。 5 財政部國有財產署南區分署臺南辦事處台財產南南三字第11032047470號函、國有基地租賃契約書暨申租相關文件各1份。 佐證被告向告訴人承租之土地為頂山腳段1131-3、1133-1（部分）、1134-1地號土地，本案頂山腳段1131-2、1133-1（未承租部分）、1134地號土地非屬被告承租範圍之事實。 
二、按水土保持法第1條第2項規定：「水土保持，依本法之規定
    ；本法未規定者，適用其他法律之規定。」由此觀之，水土
    保持法就立法體例而言，係立於特別法之地位，且適用時排
    除其他法條之適用，僅水土保持法未規定時，始有其他法律
    適用之餘地。故水土保持法為山坡地保育利用條例之特別法
    ，應優先適用；行為人所為，倘皆合於上揭二法律之犯罪構
    成要件，自應優先適用水土保持法，最高法院93年度台上字
    第5164、3380號判決意旨參照。次按水土保持法第32條第1
    項第1項規定，以在公有或私人山坡地或國、公有林區或他
    人私有林區內未經同意擅自墾殖、占用或從事同法第8條第1
    項第2款至第5款之開發、經營或使用，致生水土流失或毀損
    水土保持之處理與維護設施為成立要件，該條之規定雖重在
    山坡地或林區內水土保持之處理與維護，但亦含有竊佔罪之
    性質，以未經土地所有權人同意，擅自墾殖、占用或開發、
    經營、使用為必要，本質上為竊佔罪之特別規定，是水土保
    持法第32條第1項之罪，除在保護水土資源之保育法益外，
    尚兼及個人財產法益之保護，自涵括刑法第320條第2項竊佔
    罪質，屬竊佔罪之特別規定，應予優先適用，最高法院98年
    度台上字第5782號、94年度台上字第6798號等判決意旨參照
    。另按水土保持法第32條第1項之未經同意擅自開發、占用
    公有或私有山坡地罪為繼續犯，倘其墾殖、占用、開發、經
    營、使用之行為在繼續實行中，即屬行為之繼續，其犯罪需
    繼續至其行為終了時始完結，與竊佔罪之為即成犯，於其竊
    佔行為完成時犯罪即成立，此後之繼續占用乃犯罪狀態之繼
    續之情形不同，最高法院106年度台上字第1606號判決可資
    參照。
三、又按水土保持法第32條第1項前段規定在公有或私人山坡地
    內未經同意擅自墾殖、占用或從事開發、經營或使用，致生
    水土流失或毀損水土保持之處理與維護設施罪，為實害犯，
    以發生水土流失或毀損水土保持之處理與維護設施之結果為
    必要；如已實施上開犯行，而尚未發生水土流失或毀損水土
    保持之處理與維護設施之結果者，雖不成立該法第32條第1
    項前段之罪，則應屬同條第4項未遂犯處罰之範疇，最高法
    院97年度台上字第852號判決意旨參照。是核被告謝昌盛所
    為，係犯水土保持法第32條第4項、第1項前段之非法墾殖、
    占用致水土流失未遂罪嫌。被告雖有上開非法墾殖、占用行
    為，惟尚未發生水土流失之結果，為未遂犯，請依刑法第25
    條第2項規定，按既遂犯之刑減輕其刑。
四、依刑事訴訟法第251條第1項提起公訴。
　　此　致
臺灣臺南地方法院
中　　華　　民　　國　 111　　年　　6 　　月　　8 　　日
                              檢察官　張　佳　蓉
本件證明與原本無異
中　　華　　民　　國　 111　　年　　6 　　月　　16　　日
　　　　　　　　　　　　　　　書記官  李　智　聖